ACORDAO-COMPLETO-2402944

ACÓRDÃO 853/2020 ATA 11/2020 - PLENÁRIO

VISTOS, relatados e discutidos estes autos de suposta denúncia sobre os indícios de irregularidade na condução do Pregão Eletrônico nº  31/2019, em menor preço global, pela Universidade Federal de Santa Catarina para a contratação de empresa prestadora dos serviços de fornecimento de refeição como buffet livre diário e lanches, contemplando, obrigatoriamente, a concessão onerosa do espaço físico sob o valor estimado de R$ 6.080.409.84;
ACORDAM os Ministros do Tribunal de Contas da União, reunidos em Sessão do Plenário, diante das razões expostas pelo Relator, em:
9.1. conhecer da suposta denúncia para, no mérito, considerá-la prejudicada ante a evidente ausência de objeto pela indevida tentativa de transformação do TCU em mera instância recursal sobre a anterior decisão da administração pública;
9.2. determinar que a unidade técnica adote as seguintes medidas:
	9.2.1. envie a cópia deste Acórdão, com o Relatório e a Proposta de Deliberação, à Universidade Federal de Santa Catarina e ao ora denunciante, para ciência, mantendo o sigilo sobre a autoria da suposta denúncia diante da imprescindível segurança da sociedade junto à comunidade local, nos termos do art. 53 da Lei n.º 8.443, de 1992; e
	9.2.2. arquive o presente processo.

Denúncia sobre indícios de irregularidade na condução de pregão eletrônico para a contratação de empresa prestadora de serviços de fornecimento de refeição tipo buffet livre diário e lanches, de modo a contemplar obrigatoriamente a concessão onerosa do espaço físico.

Universidade Federal de Santa Catarina.

3. Denunciante: Identidade preservada (art. 55, caput e § 3º, da Lei nº 8.443, de 1992).

13.1. Ministros presentes: José Mucio Monteiro (Presidente), Walton Alencar Rodrigues, Benjamin Zymler, Augusto Nardes, Aroldo Cedraz, Raimundo Carreiro, Ana Arraes, Bruno Dantas e Vital do Rêgo.
13.2. Ministros-Substitutos presentes: Augusto Sherman Cavalcanti, Marcos Bemquerer Costa, André Luís de Carvalho (Relator) e Weder de Oliveira.

ANDRÉ DE CARVALHO

Trata-se de suposta denúncia sobre os indícios de irregularidade na condução do Pregão Eletrônico nº  31/2019, em menor preço global, pela Universidade Federal de Santa Catarina para a contratação de empresa prestadora dos serviços de fornecimento de refeição como buffet livre diário e lanches, contemplando, obrigatoriamente, a concessão onerosa do espaço físico sob o valor estimado de R$ 6.080.409.84.
2.	Após a análise final do feito, o auditor federal da Selog lançou o seu parecer conclusivo à Peça 14 (fls. 1/4) , com a anuência, por delegação de competência, do diretor da unidade técnica (Peça 15) , nos seguintes termos:
	“ (...)  A fase de lances do certame foi realizada no dia 20/5/2019 e, após a inabilitação da primeira colocada, foi declarado vencedor o licitante Pedro Joel Muniz, que ofertou o valor R$ 3.988.744,84 (peça1, p. 111) . A adjudicação ocorreu no dia 28/5/2019 e a homologação em 29/5/2019 (peça 6) .
	Promovida a oitiva quanto às alegações do denunciante e demais questões levantadas por esta Unidade Técnica, passa-se a analisar as respostas apresentadas, conforme transcrição/contextualização a seguir.
	Item 2: a) informe se apurou e tomou alguma medida em relação à empresa Malia Restaurante Eireli por suposto descumprimento do item 20 do edital do certame; e b) demais informações que julgar necessárias. 
	Fundamento legal ou jurisprudencial: art. 7º da Lei 10.520/2002. 
	Contextualização: 
	2. O denunciante alega, em síntese, que a empresa Malia Restaurante Eireli teria apresentado lances com a finalidade de baixar os preços da licitação, a ponto de quase tornar inexequível o objeto, prejudicando, assim, os demais licitantes. Requer seja aplicada à essa empresa a sanção de impedimento para licitar e contratar, prevista no art. 7º da Lei 10.520/2002 (peça 1, p. 1-7) .
	3. Na análise preliminar (peça 7) , verificou-se a necessidade de realização de oitiva da Administração, para obtenção de informação referente à eventual adoção de medidas em relação à citada empresa. 
	Manifestação do órgão/entidade: 
	a) o objeto da licitação consiste na concessão do espaço físico para a instalação do restaurante universitário, com preço de locação fixado no edital, e no fornecimento de refeições para os alunos, sendo que o valor global estimado para o período de doze meses foi de R$ 6.080.409,84 (peça 12, p. 3-4) ; 
	b) o valor unitário das refeições (cerca de 540.000) foi objeto de lance na disputa, cujo certame transcorreu dentro da normalidade e contou com a participação de onze licitantes (peça 12, p.3-4) ; 
	c) a empresa Malia Restaurante Eireli havia ofertado o menor lance e, ao ser convocada, encaminhou, tempestivamente, todos os documentos de habilitação constantes no item 11 do edital (peça 1, p. 18-23) , contudo, durante a análise pela equipe de apoio, verificou-se que uma das exigências não estava atendida, motivo pelo qual a licitante não pode seguir na disputa (peça 12, p. 5) ; 
	d) o fato acima consiste em situação bastante corriqueira nas licitações públicas, sem que configure mácula nesses procedimentos, e, no caso concreto, a Administração interpretou ter havido um lapso, uma falha ou até mesmo um erro na organização dos documentos, por parte da licitante, ao enviá-los (peça 12, p. 6) ; 
	e) não deve subsistir a alegação de que esse procedimento tenha objetivado apenas baixar os preços da licitação, uma vez que os valores ofertados pelas licitantes devem corresponder às limitações da sua realidade, ou seja, da sua condição operacional de executar o objeto (peça 12, p. 6) ; 
	f) a licitante Malia Restaurante Eireli demonstrou nos documentos apresentados ser atuante no segmento do objeto licitado e um potencial prestador desse serviço, portanto, não se tratava de um ‘aventureiro’ na disputa (peça 12, p. 6) ; e 
	g) o caso concreto não se amolda às situações previstas no item 20 do edital (peça 1, p. 24-28) , passíveis de instauração de processo administrativo para aplicação de penalidades, uma vez que não restou configurado prejuízo à disputa do certame (peça 1, p. 7-8) . 
	Análise: 
	4. Cabe destacar, inicialmente, que a sessão do certame foi realizada no dia 20/5/2019 (ata na peça 13) e, consoante afirmado pela Administração, contou com a participação de onze licitantes. Foram ofertados oitenta lances e a empresa Malia Restaurante Eireli (CNPJ 23.278.265/0001-51) havia lançado o menor deles, no valor global de R$ 3.988.745,84. Porém, restou inabilitada, por não ter comprovado sua capacidade técnica, conforme requisito do item 11, ‘b’, do edital: 
	‘b) Prova de capacidade técnica da empresa mediante a apresentação de atestado (s) de capacidade técnica fornecido (s) por pessoas jurídicas de direito público ou privado, que comprove (m) que a empresa executou ou executa serviços de fornecimento de refeição tipo buffet (opções do cardápio disposta sem formato de buffet proporcionando aos comensais que sirvam-se livremente dos alimentos ali contidos, com disponibilização de pratos, talheres, copos e demais utensílios) por meio da disponibilização diária (poderão ser aceitos serviços prestados de segunda a sexta) , pelo período mínimo de 1 (um) ano.’ 
	
	5. Dessa forma, a licitante que se encontrava na classificação subsequente, denominada Pedro Joel Muniz (CNPJ 02.248.026/0001-89) , sagrou-se vencedora da disputa, ofertando o montante de R$ 3.988.744,84. 
	6. Em princípio, não se vislumbra, necessariamente, irregularidade quando uma licitante não obtém êxito na comprovação da sua qualificação técnica, situação bastante comum nas licitações públicas, tal como foi também alegado pela Administração. 
	7. No caso concreto, o denunciante alega que a Malia Restaurante teria ofertado valores muito baixos, a ponto de serem ‘quase inexequíveis’. Contudo, pelo que se verifica na ata do pregão (peça 13) , durante um intervalo de dezoito minutos, quatro licitantes travaram intensa disputa para o item 1 (refeições) , período em que ofertaram 33 lances, todos dentro de uma faixa de variação de apenas R$ 145,84 (R$ 3.722.445,84 e R$ 3.722.300,00) . Ressalte-se que o item 2 (locação do espaço) tinha preço fixado no edital, no importe de R$ 266.445,84. Ao final, os menores valores para o item 1 (refeições) foram:
	Ordem
	Licitante
	CNPJ
	Valor

	1
	Malia Restaurante Eireli
	23.278.265/00001-51
	3.722.300,00

	2
	Pedro Joel Muniz 
	02.248.026/0001-89
	3.722.306,99

	3
	Caleche Comércio e Serviços Ltda. – ME
	17.079.925/0001-72
	3.722.305,00

	4
	Refeivel Comércio de Refeições Ltda.
	07.834.228/0001-26
	3.722.307,00

	8. Considerando que quatro licitantes disputaram acirradamente o certame, não se vislumbra que tais valores ofertados seriam inexequíveis. Há que se considerar, ainda, que, ao fazer tal afirmação apenas em relação à empresa Malia Restaurante, quando uma das outras três empresas também poderia ter se sagrado vencedora, o denunciante se limita ao campo da generalização. Ademais, deixou de demonstrar ou de apresentar indícios na inicial que o lance final dessa licitante seria, de fato, inexequível. 
	9. Ausente, portanto, eventual prejuízo à disputa no certame, a inabilitação da Malia Restaurante, por não ter obtido êxito em comprovar a sua capacidade técnica, não pode configurar motivo para sua apenação, nos moldes previstos prevista no art. 7º da Lei 10.520/2002, sob o risco de violação ao princípio da razoabilidade, conforme concluído pela Universidade Federal de Santa Catarina. 
	10. Diante do exposto, os elementos constantes dos autos permitem, desde já, a avaliação quanto ao mérito da presente denúncia como improcedente.
	11. Em virtude do exposto, propõe-se: 
	11.1. conhecer o presente processo como denúncia, satisfeitos os requisitos de admissibilidade constantes nos arts. 234 e 235 do Regimento Interno deste Tribunal, e no art. 103, § 1º, da Resolução - TCU 259/2014; 
	11.2. no mérito, considerar a presente denúncia improcedente; 
	11.3. informar à Universidade Federal de Santa Catarina e ao denunciante que o conteúdo da deliberação que vier a ser proferida poderá ser consultado no endereço www.tcu.gov.br/acordaos; e
	11.4. levantar o sigilo que recai sobre as peças destes autos, à exceção daquelas que contenham informação pessoal do denunciante, nos termos dos arts. 104, § 1º, e 108, parágrafo único, da Resolução-TCU 259/2014; e
	11.5. arquivar os presentes autos, nos termos do art. 250, I, c/c art. 169, V, do Regimento Interno/TCU”.
É o Relatório.

não há

Não atuou.

DENÚNCIA. PREGÃO ELETRÔNICO. SUPOSTAS IRREGULARIDADES NA CONDUÇÃO DA LICITAÇÃO. CONHECIMENTO. PREJUÍZO À APRECIAÇÃO DE MÉRITO DO FEITO ANTE A AUSÊNCIA DE OBJETO PELA INDEVIDA TENTATIVA DE TRANSFORMAÇÃO DO TCU EM MERA INSTÂNCIA RECURSAL SOBRE A ANTERIOR DECISÃO ADMINISTRATIVA. DETERMINAÇÃO. COMUNICAÇÃO. ARQUIVAMENTO.

DENÚNCIA (DEN)

Secretaria de Controle Externo de Aquisições Logísticas (Selog).

Trata-se de suposta denúncia sobre os indícios de irregularidade na condução do Pregão Eletrônico nº  31/2019, em menor preço global, pela Universidade Federal de Santa Catarina para a contratação de empresa prestadora dos serviços de fornecimento de refeição como buffet livre diário e lanches, contemplando, obrigatoriamente, a concessão onerosa do espaço físico sob o valor estimado de R$ 6.080.409.84 (Peça 12, fls. 3/4) .
2.	O TCU deve conhecer, preliminarmente, da presente denúncia, por atender aos requisitos legais e regimentais de admissibilidade, sem prejuízo de, no mérito, considerá-la prejudicada ante a evidente ausência de objeto pela indevida tentativa de transformação do Tribunal em mera instância recursal sobre a anterior decisão da administração pública.
3.	Em linhas gerais, o ora denunciante teria anunciado que a Malia Restaurante – Eireli teria apresentado os seus lances com a única finalidade de reduzir os preços da licitação a ponto de quase tornar inexequível o objeto licitado, prejudicando, com isso, os demais licitantes, além de suscitar que essa irregularidade ensejaria a aplicação da sanção prevista no art. 7º da Lei nº 10.520, de 2002 (Peça 1, fls. 1-7) em desfavor da referida empresa.
4.	Diante dessas supostas falhas, a Selog promoveu a oitiva da UFSC pela seguinte linha: “ (...) a) informe se apurou e tomou alguma medida em relação à empresa Malia Restaurante Eireli por suposto descumprimento do item 20 do edital do certame; b) demais informações que julgar necessárias; e c) designação formal de interlocutor que conheça da matéria para dirimir eventuais dúvidas, informando nome, função/cargo, e-mail e telefone de contato”.
5.	A UFSC manifestou-se à Peça 12, tendo apresentado, em síntese, as seguintes alegações: (i) a Malia Restaurante – Eireli teria ofertado o menor preço e, ao ser convocada, encaminhou, tempestivamente, todos os documentos para a habilitação em sintonia com o item 11 do edital (Peça 1, fls. 18-23) , mas a equipe de apoio verificou o desatendimento da exigência editalícia e, assim, a licitante foi afastada da disputa (Peça 12, fl. 5) ; (ii) esse procedimento não teria objetivado apenas a redução dos preços na licitação, pois os valores ofertados pelas licitantes deveriam corresponder à sua condição operacional em prol da subsequente execução do objeto licitado (Peça 12, fl. 6) ; (iii) a Malia Restaurante – Eireli teria demonstrado, nos documentos apresentados, a sua atuação no segmento licitado, configurando-se como potencial prestadora do serviço; e (iv) o presente caso concreto não corresponderia à situação prevista no item 20 do edital (Peça 1, fls. 24-28) com vistas à suposta instauração do processo administrativo para a aplicação da suscitada penalidade, até porque não restaria configurado o prejuízo à disputa no certame (Peça 1, fls. 7-8) .
6.	De todo modo, após a análise final do feito, a unidade técnica propôs o conhecimento da presente denúncia para, no mérito, considerá-la improcedente.
7.	O TCU pode incorporar o parecer da unidade técnica a estas razões de decidir, sem prejuízo, contudo, de, no mérito, considerar prejudicada a suposta denúncia, por evidente ausência de objeto.
8.	Bem se vê que a sessão do Pregão Eletrônico nº  31/2019 teria sido realizada em 20/5/2019 (ata à Peça 13) , tendo contado com a participação de 11 (onze) licitantes, ao passo que 80 (oitenta) lances teriam sido ofertados, tendo a Malia Restaurante – Eireli apresentado o menor preço sob o valor global de R$ 3.988.745,84, a despeito de ter restado inabilitada, por não ter comprovado a sua capacidade técnica em consonância com o item 11, “b”, do edital.
9.	Por estar, contudo, na subsequente ordem de classificação, a Pedro Joel Muniz foi sagrada a vencedora na disputa, a partir da sua oferta sob o montante de R$ 3.988.744,84, e, a despeito da suposta alegação do denunciante no sentido de a Malia Restaurante – Eireli ter ofertado os valores praticamente inexequíveis, a ata do referido pregão (Peça 13) evidenciaria a exequibilidade dos preços, até porque, durante o intervalo de 18 (dezoito) minutos, 4 (quatro) licitantes teriam travado a subjacente disputa sobre o item 1 (refeições) , com a oferta de 33 (trinta e três) lances dentro da faixa de variação de apenas R$ 145,84 (R$ 3.722.445,84 e R$ 3.722.300,00) , de sorte, enfim, que a Pedro Joel Muniz apresentou o melhor (menor) preço sob o valor de R$ 3.722.299,00 para o referido item 1 (refeições) ; além de ressaltar que o item 2 (locação do espaço) teria sido fixado no edital sob o valor de R$ 266.445,84, totalizando, assim, o montante de R$ 3.988.744,84 para a proposta apresentada pela Pedro Joel Muniz.
10.	Bem se vê, todavia, que o ora denunciante pretendeu indevidamente transformar o TCU em mera instância recursal sobre a anterior decisão da administração pública, salientando, nesse ponto, que essa indevida tentativa de substituição da administração pública restou ainda mais evidenciada a partir da solicitação para a aplicação da sanção prevista no art. 7º da Lei nº 10.520, de 2002, para além de não ter sido sequer demonstrado o eventual prejuízo ao erário em face da suscitada licitação, e, por isso, a presente denúncia merece ser, no mérito, considerada prejudicada, por evidente ausência de objeto.
11.	A suscitada denúncia merece ser apreciada, enfim, na presente Sessão Pública do Plenário do TCU, diante da necessidade de assegurar o pleno acesso à informação, sem prejudicar a intimidade dos eventuais interessados, ante a manutenção do subjacente sigilo em prol, apenas, das correspondentes peças processuais gravadas com essa chancela, nos termos dos arts. 53, §§ 3º e 4º, e 108, § 1º, da Lei nº 8.443, de 1992, e, por analogia, do art. 93, IX, da CF88.
12.	Em face, portanto, dos elementos de convicção até aqui obtidos, o TCU deve conhecer da suposta denúncia para, no mérito, considerá-la prejudica, por evidente ausência de objeto.
Ante o exposto, pugno pela prolação do Acórdão ora submetido a este Colegiado. 
TCU, Sala das Sessões, em tagDataSessao.
Ministro-Substituto ANDRÉ LUÍS DE CARVALHO 
Relator